ACORDAO-COMPLETO-2411681

ACÓRDÃO 12979/2020 ATA 41/2020 - SEGUNDA CÂMARA

VISTOS, relatados e discutidos estes autos de pensão civil deferida pela administração do Tribunal Regional do Trabalho da 15ª Região em favor de Marinalva de Jesus e Vanessa Carolina de Jesus Amaral a partir do falecimento de Sidney do Amaral;
ACORDAM os Ministros do Tribunal de Contas da União, reunidos em Sessão da 2ª Câmara, nos termos do art. 71, III e IX, da Constituição de 1988, e dos arts. 1º, V, 39, II, e 45 da Lei nº 8.443, de 1992, além dos arts. 260, § 1º, e 262, § 2º, do RITCU, ante as razões expostas pelo Relator, em:
9.1. promover, por intermédio do órgão de origem, a exclusão do ato inicial de pensão civil à Peça 11 sob o n.º 20784201-05-2000-000006-0 no Sisac ou e-Pessoal diante da insuperável ausência da prévia manifestação do respectivo órgão de controle interno sobre a veracidade e a legalidade do aludido ato inicial de pensão civil, nos termos do art. 260 do RITCU;
9.2. determinar, nos termos do art. 260 do RITCU, que, no prazo máximo de 90 (noventa) dias contados da notificação desta deliberação, a administração do Tribunal Regional do Trabalho da 15ª Região, em conjunto com o respectivo órgão do controle interno, encaminhe ao TCU, via Sisac ou e-Pessoal, o ato correspondente à pensão civil instituída por Sidney do Amaral em favor de Marinalva de Jesus e Vanessa Carolina de Jesus Amaral sem as falhas indicadas nesta deliberação, para ser devidamente submetido à apreciação pelo TCU, em sintonia com o art. 260, caput, do RITCU; e
9.3. enviar a cópia do presente Acórdão, com o Relatório e a Proposta de Deliberação, à administração do Tribunal Regional do Trabalho da 15ª Região para ciência e efetivo cumprimento ao item 9.2 deste Acórdão.

Pensão civil deferida pela administração do Tribunal Regional do Trabalho da 15ª Região em favor de Marinalva de Jesus e Vanessa Carolina de Jesus Amaral, a partir do falecimento de Sidney do Amaral.

Segunda Câmara

Tribunal Regional do Trabalho da 15ª Região.

3. Interessadas: Marinalva de Jesus (CPF XXX.415.908-XX); e Vanessa Carolina de Jesus Amaral (CPF XXX.734.968-XX).

13.1. Ministros presentes: Ana Arraes (Presidente), Augusto Nardes, Aroldo Cedraz e Raimundo Carreiro.
13.2. Ministros-Substitutos presentes: Marcos Bemquerer Costa e André Luís de Carvalho (Relator).

ANDRÉ DE CARVALHO

Trata-se de pensão civil deferida pela administração do Tribunal Regional do Trabalho da 15ª Região em favor de Marinalva de Jesus e Vanessa Carolina de Jesus Amaral a partir do falecimento de Sidney do Amaral.
2.	Após a análise final do feito, a Auditora Federal Paula Bressanelli Silva lançou o seu parecer conclusivo à Peça 13, com a anuência, por delegação de competência, do diretor da Sefip (Peça 14) , nos seguintes termos:
" (...) HISTÓRICO
3. Exame preliminar detectou a inclusão indevida, nos proventos de pensão, de parcela referente à vantagem 'opção'. 
4. Diante disso e considerando o ato foi submetido à análise do TCU há mais de 5 anos, foi promovida, via origem, a oitiva das beneficiárias, nos termos do Acórdão 587/2011-TCU-Plenário, de relatoria do Ministro Valmir Campelo (peças 1-3) . 
5. Em resposta, o Tribunal Regional do Trabalho da 15ª Região - Campinas/SP apresentou os documentos constantes da peça 6. As interessadas apresentaram os documentos constantes das peças 7 a 9.
EXAME TÉCNICO
6. De início cabe ressaltar que atualmente somente a Sra. Marinalva de Jesus recebe o benefício, uma vez que a beneficiária Vanessa Carolina de Jesus Amaral, filha do instituidor, atingiu a maioridade. 
Opção (art. 193 da Lei 8.112/90) 
7. No que tange à percepção de parcela referente à 'opção', a redação original do art. 193 da Lei 8.112/90, assim preconizava:
'Art. 193. O servidor que tiver exercido função de direção, chefia, assessoramento, assistência ou cargo em comissão, por período de 5 (cinco) anos consecutivos, ou 10 (dez) anos interpolados, poderá aposentar-se com a gratificação da função ou remuneração do cargo em comissão, de maior valor, desde que exercido por um período mínimo de 2 (dois) anos. (grifei) '
8. A 'opção' somente é devida, portanto, a servidores na condição de inativos. Como o instituidor faleceu em atividade, não reuniu os requisitos necessários para fazer jus à vantagem, o que torna ilegal sua inclusão no benefício pensional. 
9. Instadas a se manifestarem, as beneficiárias alegaram, por meio de seu representante legal, que a supressão de tal vantagem afrontaria o direito adquirido. Sobre esse ponto, ressaltar que a recusa de registro pelo TCU de ato de concessão de aposentadoria, reforma ou pensão não configura ofensa a tal princípio, dado que, anteriormente ao registro, não há ato jurídico perfeito e acabado capaz de gerar direito adquirido.
10. Como ressaltado anteriormente, de acordo com a redação original do art. 193 da Lei 8.112/90, somente servidores aposentados podem conquistar o direito à 'opção'. Como o instituidor faleceu em atividade, não há qualquer respaldo legal para a inclusão da referida vantagem no benefício.
11. Por fim, importa esclarecer que rubrica judicial de 11,98%, constante do ato, não mais se faz presente no valor da pensão. 
CONCLUSÃO
12. Em razão do exposto, tendo em vista a inclusão irregular da vantagem 'opção' no benefício pensional, cabe considerar ilegal a presente concessão, recusando-se seu registro.
PROPOSTA DE ENCAMINHAMENTO
13. Ante o exposto, conforme o preceituado no artigo 71, inciso III, da Constituição Federal de 1.988; c/c os artigos. 1º, inciso V, e 39, inciso II, da Lei 8.443/92, c/c os artigos 1º, inciso VIII, 260, § 1º, do Regimento Interno/TCU, e tomando por base as informações prestadas pelo órgão de controle interno e as verificações feitas pela unidade técnica, na forma prevista no artigo 260, caput, do Regimento Interno-TCU, propõe-se: 
13.1. considerar ilegal e recusar o registro do ato inicial de pensão civil instituída por Sidney do Amaral (CPF XXX.315.518-XX) ;
13.2. determinar ao Tribunal Regional do Trabalho da 15ª Região - Campinas/SP que: 
13.2.1. faça cessar os pagamentos decorrentes do ato impugnado, comunicando ao TCU, no prazo de quinze dias, as providências adotadas, nos termos dos art. 262, caput, do Regimento Interno do TCU, 8º, caput, da Resolução - TCU 206/2007; 
13.2.2. encaminhe ao TCU, no prazo de trinta dias, com fulcro no art. 19, § 3º, da Instrução Normativa TCU 78/2018, novo ato escoimado das irregularidades verificadas neste processo;
13.2.3. informe à sra. Marinalva de Jesus (CPF XXX.415.908-XX) o teor do acórdão que for prolatado, alertando-a de que o efeito suspensivo proveniente de eventual interposição de recurso junto ao TCU não a exime da devolução dos valores indevidamente percebidos após a notificação, em caso de não provimento desse recurso;
13.2.4. encaminhe ao TCU, no prazo de trinta dias, comprovante da data da ciência da beneficiária, nos termos do art. 4º, § 3º, da Resolução - TCU 170/2004."
3.	Enfim, por intermédio do Exmo. Sr. Procurador Rodrigo Medeiros de Lima, o MPTCU anuiu, em cota singela (Peça 15) , à aludida proposta da unidade técnica.
É o Relatório.

não há.

Procurador Rodrigo Medeiros de Lima.

PENSÃO CIVIL. INDEVIDA VANTAGEM COMO "OPÇÃO". AUSÊNCIA DA PRÉVIA MANIFESTAÇÃO DO RESPECTIVO ÓRGÃO DE CONTROLE INTERNO SOBRE A VERACIDADE E A LEGALIDADE DO ATO INICIAL DE PENSÃO CIVIL. EXCLUSÃO DO REFERIDO ATO PARA A CORRETA EMISSÃO DE NOVO ATO. DETERMINAÇÕES.

PENSÃO CIVIL (PCIV)

Secretaria de Fiscalização de Pessoal (Sefip).

Trata-se de pensão civil deferida pela administração do Tribunal Regional do Trabalho da 15ª Região sob as seguintes condições:
	Peça
	Instituidor
	Tipo de Ato
	Data do Óbito
	Vigência
	Beneficiárias

	11
	Sidney do Amaral
	Inicial
	30/9/2000
	30/9/2000
	- Marinalva de Jesus (companheira) 
- Vanessa Carolina de Jesus Amaral (filha) 

2.	De toda sorte, após a análise final do feito, a Sefip pugnou pela ilegalidade da pensão civil instituída em favor de Marinalva de Jesus ao vislumbrar que, diante do falecimento em atividade do aludido instituidor, não subsistiria o fundamento legal para a concessão da vantagem como "opção" prevista no art. 2º da Lei n.º 8.911, de 1994, e no art. 18 da Lei n.º 11.416, de 2006, além de assinalar a exclusão do benefício pensionado em favor de Vanessa Carolina de Jesus Amaral por ter alcançado a maioridade, tendo o MPTCU anuído a essa proposta.
3.	Bem se sabe que, em sintonia, por exemplo, com o Acórdão 2076/2005-TCU-Plenário, a vantagem como "opção" prevista no art. 2º da Lei n.º 8.911, de 1994, restaria assegurada para aqueles que, até 18/1/1995, tivessem preenchido os requisitos temporais estabelecidos pelo art. 193 da Lei n.º 8.112, de 1990, tendo sido, ainda, garantida a percepção dessa vantagem para os atos de aposentadoria expedidos e já publicados no órgão de imprensa oficial até 25/10/2001 (data da publicação da Decisão n.º 844/2001-Plenário) .
4.	Ocorre, no entanto, que, mais adiante, o Acórdão 1599/2019-TCU-Plenário, esclareceu a situação e firmou o entendimento no sentido de ser "vedado o pagamento das vantagens oriundas do art. 193 da Lei nº 8.112, de 1990, inclusive o pagamento parcial da remuneração do cargo em comissão ('opção') , aos servidores que implementaram os requisitos de aposentadoria após 16/12/1998, data da publicação da Emenda Constitucional 20, que limitou o valor dos proventos à remuneração do cargo efetivo no qual se deu a aposentadoria".
5.	A Sefip anotou, então, que o entendimento exposto pelo aludido Acórdão 2076/2005-TCU-Plenário estaria vigente até 16/12/1998, pois a incorporação da vantagem como "opção" aos proventos de aposentadoria ou pensão resultaria no inaceitável descumprimento do art. 40, § 2º, da CF88 a partir da subsequente modificação empreendida pela EC n.º 20, de 1998.
6.	Ocorre que, em função da ausência da prévia manifestação do respectivo órgão de controle interno sobre a veracidade e a legalidade do aludido ato inicial de pensão civil, nos termos do art. 260 do RITCU, sem a correspondente indicação, ainda, da data de disponibilização do ato ao referido órgão de controle interno (Peça 11, fl. 1) , o órgão de origem deve promover a nova apresentação do referido ato ao TCU a partir da efetiva correção dessa insuperável inconsistência material no Sisac ou e-Pessoal.
7.	O TCU deve determinar, portanto, a exclusão do referido ato inicial de pensão civil no Sisac ou e-Pessoal, determinando que o órgão de origem promova a nova apresentação do referido ato ao TCU a partir da efetiva correção da suscitada inconsistência material.
Ante o exposto, pugno pela prolação do Acórdão ora submetido a este Colegiado.
TCU, Sala das Sessões, em tagDataSessao.
Ministro-Substituto ANDRÉ LUÍS DE CARVALHO 
Relator